臺灣臺北地方法院民事判決　　　　　　 95年度重訴字第147號
原　　　告　丁○○
即反訴被告　　　　　　Ca.9.
　　　　　　丙○○
　　　　　　　　　　　USA
　　　　　　庚○○
　　　　　　戊○○
　　　　　　己○○
　　　　　　　　　　　．917.
　　　　　　寅○○○○
　　　　　　　　　　　J. 0.
共　　　同
訴訟代理人　林志豪律師
複　代理人　徐明水律師
被　　　告　中國眼鏡有限公司
法定代理人　子○○
被　　　告　癸○○
被　　　告　丑○○○
被　　　告　星坊酒業股份有限公司
法定代理人　子○○
前列四人之
訴訟代理人　楊國宏律師
複　代理人　溫祖明律師
被　　　告　壬○
即反訴原告
訴訟代理人　卯○○
被　　　告　財團法人人文科學文教基金會
法定代理人　乙○○
訴訟代理人　辛○○律師
複　代理人　黃勃叡律師
被　　　告　中華民國人文科學研究會
法定代理人　辛○○
訴訟代理人　黃勃叡律師
被　　　告　甲○○
上列當事人間請求遷讓房屋等事件，本院於民國96年2月5日言
詞辯論終結，判決如下：
    主      文
一被告中國眼鏡有限公司應將門牌號碼台北市○○區○○路51號
  房屋（即建號：同區○○段○○段133號）1樓內，如附圖A、C
  所示部分騰空返還原告；並應給付原告新台幣柒拾伍萬柒仟壹
  佰拾元，及自民國95年2月22日起至清償日止，按年息5％
  計算之利息；暨應自民國95年1月7日起至返還上開房屋之日止
  ，按月給付原告新台幣壹拾柒萬肆仟柒佰貳拾元。
二被告星坊酒業股份有限公司應將同上房屋1樓內，如附圖B所示
  部分騰空返還原告；並應給付原告新台幣壹拾柒萬伍仟柒佰伍
  拾陸元，及自民國95年10月6日起至清償日止，按年息5％計算
  之利息；暨應自民國95年1月7日起至返還上開房屋之日止，按
  月給付原告新台幣肆萬零伍佰伍拾玖元。
三被告壬○應將同上房屋2樓內，如附圖D所示部分騰空返還原告
  ；並應給付原告新台幣陸萬仟零壹拾伍元，及自民國95年3
  月6日起至清償日止，按年息5％計算之利息；暨應自民國95年
  1月7日起至返還上開房屋之日止，按月給付原告新台幣壹萬肆
  仟伍佰肆拾貳元。
四被告中華民國人文科學研究會應將同上房屋3樓內，如附圖E、
  G所示部分騰空返還原告；並應給付原告新台幣捌萬柒仟伍佰
  柒拾柒元，及自民國96年1月6日起至清償日止，按年息5％計
  算之利息；暨應自民國95年1月7日起至返還上開房屋之日止，
  按月給付原告新台幣壹萬零貳佰柒拾伍元。
五被告甲○○應將同上房屋3樓內，如附圖F、G所示部分騰空返
  還原告；並應給付原告新台幣貳萬柒仟柒佰拾捌元，及自民
  國95年2月22日起至清償日止，按年息5％計算之利息；暨應自
  民國95年1月7日起至返還上開房屋之日止，按月給付原告新台
  幣陸仟壹佰壹拾玖元。
六原告其餘之訴駁回。
七反訴原告（即壬○）之訴駁回。
八訴訟費用由被告中國眼鏡有限公司負擔30％、被告星坊酒業股
  份有限公司負擔5％、被告壬○負擔9％、被告中華民國人文科
  學研究會負擔13％、被告甲○○負擔4％，餘由原告負擔；反
  訴訴訟費用則由反訴原告（即壬○）負擔。
九本判決第1至5項於原告依序各以新台幣壹佰玖拾貳萬元、新台
  幣拾壹萬元、新台幣伍拾捌萬元、新台幣捌拾貳萬元、新台
  幣貳拾陸萬元供擔保後，得假執行；但被告中國眼鏡有限公司
  、星坊酒業股份有限公司、壬○、中華民國人文科學研究會、
  甲○○，如依次各以新台幣伍佰柒拾萬陸仟伍佰貳拾貳元、
  新台幣玖拾壹萬肆仟伍佰壹拾捌元、新台幣壹佰柒拾肆萬伍仟
  捌佰玖拾捌元、新台幣貳佰肆拾萬壹仟柒佰捌拾柒元、新台
  幣柒拾陸萬玖仟零貳拾陸元預供擔保後，得免為假執行。
十原告其餘假執行聲請駁回。
    事實及理由
壹、本訴部分：
一、原告主張其等為門牌號碼台北市○○區○○路51號房屋（即
    建號：同區○○段○○段133號，下稱系爭房屋）之所有權人
    ，被告無正當理由而占有系爭房屋，嗣於本院履勘現場時，
    發現星坊酒業股份有限公司（下稱星坊公司）占有系爭房屋
    1樓如附圖B所示部分，基於同一基礎事實，追加該公司為被
    告，核與民事訴訟法第255條第1項第2款規定相符，應予准
    許，合先陳明。
二、原告主張：伊等為系爭房屋之所有權人，而被告未經許可無
    正當理由而占有系爭房屋（各如附表一所示），致伊等因而
    受有無法使用系爭房屋之損害。爰本依民法第767條及第179
    條規定，提起本訴等情。並於本院聲明：(一)如附表二所示。
    (二)願供擔保請准宣告假執行。
三、被告則以：(一)中國眼鏡有限公司（下稱中國眼鏡公司）、癸
    ○○、丑○○○、星坊酒業股份有限公司（下稱星坊公司）
    部分：原告庚○○代表原告全體同意，須偉群及中國眼鏡公
    司共同管理系爭房屋，故中國眼鏡公司並非無權使用系爭房
    屋；另癸○○、丑○○○並未於系爭房屋內居住，自無占有
    之情事；星坊公司係向須偉群承租系爭房屋為善意占有人，
    並非無權占有；(二)壬○部分：系爭房屋係由國防部交由黎明
    文化股份有限公司（下稱黎明公司）管理，黎明公司再出租
    予訴外人龍雲公司，龍雲公司因系爭房屋年久失修，交由伊
    使用系爭2樓房屋至今，伊為修繕房屋而支出費用，故於原
    告支付搬遷費500,000元前，伊自屬占有系爭房屋；(三)財團
    法人人文科學文教基金會（下稱人文科學會）部分：伊僅係
    借用系爭3樓前段房屋開會，並未實際占有系爭房屋；(四)中
    華民國人文科學研究會（下稱人文研究會）部分：系爭3樓
    前段房屋部分係由國防部總政治作戰局（下稱總作戰局）交
    由伊使用，伊僅係占有輔助人，實際占有人應為國防部；又
    原告之父孫元錦於44年間因涉有匪諜罪嫌而遭逮捕，致該房
    屋由國防部所管理，且嗣後原告已因戒嚴時期人民受損權利
    回復條例損害受到填補，自無受有損害可言；(五)甲○○部分
    ：伊係受總作戰局前主任王昇將軍命令管理系爭房屋，伊僅
    為占有輔助人，並非無權占有系爭房屋；各等語，資為抗辯
    。並於本院聲明：(一)原告之訴及假執行聲請均駁回。(二)如受
    不利之判決，願供擔保請准宣告免為假執行。
四、查，原告之被繼承人孫元錦因涉有匪諜罪嫌，遭台灣保安司
    令部予以逮捕，且函令系爭房屋禁止移轉及設定，惟孫元錦
    已於44年6月22日亡故，而原告至94年8月25日始完成系爭房
    屋所有權繼承登記在案等情，有卷附建物謄本可憑（見本院
    卷第14至16頁），並為兩造所不爭執，堪信為真。
五、本件應審究者為(一)被告有無占有系爭房屋？若有，其等有無
    占有之正當權源？(二)若無，則被告無權占有房屋致原告受有
    無法使用房屋之損害額為若干？茲分別論述如下：
(一)、被告有無占有系爭房屋？若有，其等有無占有之正當權源？
  1.中國眼鏡公司部分：
    (1)、查，中國眼鏡公司占有系爭房屋1樓如附表一所示部分
        乙節，業經本院至現場履勘屬實（見本院卷第239至240
        頁、第384至385頁之勘驗筆錄），且經本院囑託台北市
        建成地政事務所製作複丈成果圖可參（見本院卷第388
        頁），並為該公司所不爭執，堪信為真。
    (2)、中國眼鏡公司抗辯：系爭房屋係原告同意伊使用，伊並
        非無權占有云云，固據提出協議書、同意書、授權書等
        件為證（見卷第161至169頁）。惟查，系爭同意書固載
        明自86年4月1日起同意無償交由須偉群及中國眼鏡公司
        共同管理使用（見本院卷第164頁之同意書），再參酌
        同日簽訂之系爭協議書則記載於系爭房屋所有權完竣登
        記前，同意由須偉群使用管理（見本院卷第162頁之系
        爭協議書第5條）等情以觀，可知原告僅同意中國眼鏡
        公司及須偉群無償管理使用系爭房屋，至系爭房屋所有
        權辦理繼承登記予原告之日止。準此，原告既已於94年
        8 月25日完成系爭房屋所有權繼承登記，則中國眼鏡公
        司自斯日其即無占有系爭房屋之正當權源甚明。是中國
        眼鏡公司抗辯：伊係經原告同意而使用系爭房屋，並非
        無權占有云云，即無可取。
  2.癸○○、丑○○○部分：
    查，癸○○、丑○○○並未居住或使用系爭房屋乙情，業經
    本院至現場履勘屬實（見本院卷第239至240頁、第384至385
    頁之勘驗筆錄），並為原告所不爭執，雖其2人戶籍設於系
    爭房屋內，但其等並無事實上管領系爭房屋之情事，自難僅
    因其等戶籍設於該屋，即可謂其等占有系爭房屋。是原告主
    張：癸○○、丑○○○無權占有系爭房屋云云，自無可取。
  3.星坊公司部分：
    (1)、查，星坊公司占有系爭房屋1樓如附表一所示部分乙節
        ，業經本院至現場履勘屬實（見本院卷第239至240頁、
        第384至385頁之勘驗筆錄），且經本院囑託台北市建成
        地政事務所製作複丈成果圖可參（見本院卷第388頁）
        ，並為該公司所不爭執，堪信為真。
    (2)、星坊公司雖抗辯：伊係向須偉群承租系爭房屋，而原告
        既同意須偉群使用系爭房屋，伊並非無權占有云云。然
        如前所述，原告僅同意須偉群管理使用系爭房屋，至原
        告取得系爭房屋辦理所有權繼承登記之日（即94年8 月
        25日）止，是須偉群自斯日起即屬無占有系爭房屋之正
        當權源。故星坊公司雖向須偉群承租系爭房屋，但須偉
        群自94年8月25日起既已無占有系爭房屋之正當權源，
        則星坊公司自該日起，亦無占有系爭房屋之正當權源已
        明。是星坊公司抗辯：伊係向須偉群承租系爭房屋，而
        原告既同意須偉群使用系爭房屋，伊並非無權占有云云
        ，要無可取。
  4.壬○部分：
    (1)、查，壬○占有系爭房屋2樓如附表一所示部分乙節，業
        經本院至現場履勘屬實（見本院卷第239至240頁、第
        384  至385頁之勘驗筆錄），且經本院囑託台北市建成
        地政事務所製作複丈成果圖可參（見本院卷第388頁）
        ，並為壬○所不爭執，堪信為真。
    (2)、壬○抗辯：伊為系爭房屋支出修繕費用，故於原告支付
        搬遷費500,000元，並非無權占有云云。然查，壬○抗
        辯其為修繕系爭房屋支出相關費用乙情，並未舉證以實
        其說，況縱壬○曾修繕系爭房屋，惟其顯為自己使用占
        有系爭房屋而修繕，並無為原告管理之意（民法第176
        條規定參照），故縱壬○曾支出修繕費用既無為原告管
        理之意而支出，自不得請求原告償還之。是壬○抗辯：
        於原告支出搬遷費500,000元，伊並非無權占有云云，
        顯無可採。
  5.人文科學會部分：
    查，人文科學會並未居住或使用系爭房屋，僅偶而借用系爭
    房屋3樓前段部分開會乙情，業經本院至現場履勘屬實（見
    本院卷第384至385頁之勘驗筆錄），並為原告所不爭執，足
    見人文科學會並未實際占有或管理系爭房屋至明。是原告主
    張：人文科學會占有系爭房屋云云，即無足取。
  6.人文研究會部分：
    (1)、查，人文研究會占有系爭房屋3樓如附表一所示部分乙
        節，業經本院至現場履勘屬實（見本院卷第384至385頁
        之勘驗筆錄），且經本院囑託台北市建成地政事務所製
        作複丈成果圖可參（見本院卷第388頁），並為該會所
        不爭執，堪信為真。
    (2)、人文研究會抗辯：系爭房屋係總作戰局交由伊使用，伊
        僅為占有輔助人云云，固據提出總作戰局便簽條、補助
        經費通知單為證（見本院卷第450至452頁）。然查，觀
        諸上列便簽條僅係人文研究會向總作戰局借用系爭房屋
        之資料文件而已，並非人文研究會係受國防部之指示而
        為該部占有系爭房屋，且人文研究會係經主管機關設立
        核准之人民團體（見本院卷第448頁之內政部人民團體
        立案證書），具有獨立之法人格，足見其顯係為自己而
        占有系爭房屋，並非屬國防部之占有輔助人甚明（民法
        第942條規定參照）。是人文研究會抗辯：伊係國防部
        之占有輔助人云云，委無可取。
  7.甲○○部分：
    (1)、查，甲○○占有系爭房屋3樓如附表一所示部分乙節，
        業經本院至現場履勘屬實（見本院卷第239至240頁、第
        384至385頁之勘驗筆錄），且經本院囑託台北市建成地
        政事務所製作複丈成果圖可參（見本院卷第388頁），
        並為甲○○所不爭執，堪信為真。
    (2)、甲○○抗辯：伊係受總作戰局之指示而管理系爭房屋，
        伊僅為占有輔助人云云，固據提出除役令、戶口名簿等
        件為證（見本院卷第140至142頁）。但查，甲○○係於
        退役後始經總作戰局同意而至系爭房屋居住至今，可見
        甲○○並非受國防部之指示管理系爭房屋，故其顯非國
        防部之輔助占有人至明（民法第942條規定參照）。是
        甲○○抗辯：伊係受總作戰局指示而占有系爭房屋，僅
        為國防部之占有輔助人云云，亦無足取。
(二)、被告無權占有房屋，致原告受有無法使用房屋之損害額為若
    干？
  1.按無法律上之原因而受利益，致他人受損害者，應返還其利
    益，民法第179條前段定有明文。且，無權占用他人房屋，
    可能獲得相當於租金之利益，此為社會通常之觀念，而城市
    房屋租金之數額，應斟酌房屋坐落之位置，工商業繁榮之程
    度，承租人利用房屋之經濟價值及所受利益等項，並與鄰屋
    租金相比較，以為決定（最高法院61年台上字第1695號判例
    及同院88年台上字第1894號判決意旨參照）。
  2.查，原告之被繼承人因涉有匪諜罪嫌，致系爭房屋於47年6
    月24日遭台灣保安司令部禁止移轉及設定，且由國防部依法
    予以接管系爭房屋，迄至94年8月25日原告始完成系爭房屋
    繼承登記等情（見本院卷第14至16頁之建物登記謄本），已
    如前述，則原告於系爭房屋解令之前，其等管理系爭房屋之
    權利顯因上列管制令而受限制。由此可知，原告自94年8月
    25日後始因辦理系爭房屋所有權繼承登記後，始因解令而取
    得系爭房屋之管理權利。故原告自94年8月26日始得行使系
    爭房屋所有權之權利，則其等因該屋遭無權占有而受有無法
    使用之損害亦應以該日起算至明。是原告主張應自起訴日回
    溯5年損害金云云，自無足取。
  3.本院審酌系爭房屋基地屬於第4種商業區，位於台北市中正
    區火車站站前商圈，且屬於站前之精華所在，交通便捷，商
    業活動熱絡及參酌鄰屋租金等情形（見外放證物估價報告書
    第9頁及第11頁），認系爭房屋1樓租金價格以每坪4,190元
    、2樓以上之租金以每坪1,145元為允當。是以，中國眼鏡公
    司、星坊公司、壬○、人文研究會、甲○○自94年8月26日
    起，每月可受有相當租金之利益依序為174,723元、40,559
    元、14,542元、20,210元、6,401元；及請求自94年8月26日
    起至95年1月6日（即起訴日）止之損害金，各計757,133 元
    、175,756元、63,015元、87,577元、27,738元，暨加計法
    定遲延利息，於法有據，應予准許。至其餘部分尚未到期之
    損害金，核與民法第229條規定不符，應予駁回。
  5.中國眼鏡公司抗辯：伊占有1樓房屋如附圖所示C部分，係屬
    於增建部分，原告自不得請求損害云云。惟查，該增建部分
    業已屬於該屋之一部份，而中國眼鏡公司既一併使用該增建
    房屋部分，本即應負使用房屋之對價（即租金），今因其無
    權占有該屋含增建部分，自同受有免繳租金之利益，致原告
    受有損害間，顯具有相當因果關係至明。是中國眼鏡公司抗
    辯：伊占有1樓房屋如附圖所示C部分，係屬於增建部分，原
    告自不得請求損害云云，要無可採。
六、從而，原告依民法第767條規定，訴請中國眼鏡公司、星坊
    公司、壬○、人文研究會、甲○○應各將占有房屋（各如附
    表一所示）返還；併依民法第179條規定，訴請其等應自94
    年8月26日，各依序給付相當租金之損害174,723元、40,559
    元、14,542元、10,275元（本院認原告此部分可得請求每月
    損害金為20,210元，原告僅請求每月損害金10,275元，見本
    院卷第409頁反面，應予准許）、6119元（本院認原告此部
    分可得請求每月損害金為6,401元，原告僅請求每月損害金
    6,119元，見本院卷第409頁反面，亦予准許）；暨各自起訴
    狀繕本或追加起訴狀繕本送達翌日（即95年2月22日、95年
    10月6日、95年3月6日、96年1月6日、95年2月22日）起算之
    法定遲延利息；均有理由，應予准許。至原告逾此所為請求
    ，即非有據，應予駁回。
七、原告及中國眼鏡公司、星坊公司、壬○、人文研究會、甲○
    ○均陳明願供擔保，聲請宣告假執行或免為假執行，經核原
    告勝訴部分，合於法律規定，爰分別酌定相當之擔保金額宣
    告之；原告其餘假執行之聲請，因訴之駁回而失所依據，不
    予准許。
貳、反訴部分：
一、反訴原告（即壬○）主張：伊因修繕系爭房屋而支出費用，
    故反訴被告應給付伊搬遷費用，爰依民法第429條第1項規定
    ，提起反訴等情。並於本院反訴聲明：反訴被告應給付反訴
    原告500,000元。
二、反訴被告（即原告）則以：伊等與反訴原告間並無租賃契約
    存在，且反訴原告自始即無權占有系爭房屋，亦無權向伊等
    請求搬遷費用等語，資為抗辯。並於本院聲明：反訴原告之
    訴駁回。
三、查，兩造間本即無租賃契約存在，此為兩造所不爭執，且如
    前所述，反訴原告主張修繕房屋而支出修繕費用乙事，亦無
    法舉證以實其說，況反訴原告縱修繕系爭房屋亦非為反訴被
    告管理之意而支出，則反訴原告依民法第429條第1項規定，
    請求反訴被告給付搬遷費用，核屬無據，應予駁回。
、本件事證已臻明確，兩造其餘攻擊或防禦方法，經本院審酌
    後，認均與本件之結論無涉，茲不再一一論述，併予敘明。
肆、據上論結，本件原告之訴為一部有理由、一部無理由，反訴
    原告之訴為無理由，依民事訴訟法第79條、第78條、第85條
    第1項前段及但書、第390條第2項、第392條第2項，判決如
    主文。
中　　華　　民　　國　　96　　年　　2 　　月　　16　　日
                  民事第一庭    法　官　楊絮雲
以上正本係照原本作成
如對本判決上訴，須於判決送達後20日內向本院提出上訴狀
中　　華　　民　　國　　96　　年　　2 　　月　　16　　日
                    　　　　　　書記官　高秋芬
